【裁判字號】    89,訴,2107
【裁判日期】    900406
【裁判案由】    偽造文書等
【裁判全文】
臺灣板橋地方法院刑事判決                        八十九年度訴字第二一七號
    公訴人  臺灣板橋地方法院檢察署檢察官
    被  告  乙○○
右列被告因偽造文書等案件，經檢察官提起公訴（八十九年度偵字第一九六八號），
本院判決如左：
    主  文
乙○○行使變造私文書，足以生損害於公眾及他人，處有期徒刑陸月，如易科罰金，
以參佰元折算壹日。緩刑參年。
    事  實
一、乙○○於民國八十八年二月中旬某日下午五、六時許，在臺北縣中和市智光商職
    旁黃昏市場之出入口停放機車處，見有不詳姓名之人所遺失之八十七年十一月及
    十二月份之統一發票一包，內有發票數百張，竟意圖為自己不法之所有，將之侵
    占入己，旋於不詳時地以塗改、擦拭或增寫之方式，將其中十九張統一發票號碼
    予以變造，使之符合財政部所公佈八十七年十一、十二月份統一發票中獎號碼，
    其中經變造與該期統一發票頭獎號碼末四位碼相符，可兌領中獎金額新臺幣（下
    同）一千元者計七張，變造與頭獎號碼末三位碼相符，可兌領中獎金額二百元者
    共十二張。繼又基於為自己不法所有之意圖，於同年月中旬某日晚間七、八時許
    ，在臺北縣中和市○○路一００之二號五樓住處，將上開經變造之統一發票託予
    不知情之甲○○（所涉偽造文書案件業經臺灣板橋地方法院檢察署檢察官於八十
    九年九月二十日以八十九年度偵字第一九六八號處分不起訴在案）代為兌獎，由
    甲○○於同年二月二十二日持上開經變造之統一發票向臺灣銀行土城分行兌領中
    獎金額計一千元者七張，二百元者十二張，共九千四百元之獎金，使該銀行承辦
    人員蔡長樹陷於錯誤，交付該筆獎金，甲○○再轉交予乙○○，足以生損害於財
    政機關統一發票兌獎管理及臺灣銀行土城分行發放獎金之正確性。乙○○變造之
    統一發票號碼及兌領之獎金詳如附表所示。
二、案經內政部警政署刑事警察局移送臺灣臺北地方法院檢察署檢察官呈請臺灣高等
    法院檢察署檢察長令轉臺灣板橋地方法院檢察署檢察官偵查起訴。
    理  由
一、訊據被告乙○○對其於前揭時地拾獲統一發票，嗣將附表所示之統一發票託甲○
    ○兌領獎金之事實，固坦承不諱，惟矢口否認有何變造統一發票及詐領獎金之犯
    行，辯稱：伊過去一直有收集統一發票來兌獎之習慣，本案之統一發票均係在智
    光商職旁黃昏市場之出入口停放機車處拾獲，檢到時一包裡面有數百張，伊因事
    忙無暇逐一兌獎，適友人甲○○至伊家吃飯時，伊順便託甲○○代為兌領，伊不
    知發票有經變造，且事後已將兌領之金額全數匯給中央銀行國庫局，又伊接受調
    查局測謊鑑定時，因當時伊小孩在旁吵鬧，加上心情緊張，故影響測謊之結果云
    云。
二、然查前揭事實，業經證人甲○○於警訊時及偵審中證稱：被告於八十八年二月中
    旬某日晚七、八時許，在其住處交給伊一袋統一發票，總共約五、六百張，伊沒
    仔細計算，委託伊核對後持以兌領獎金共九千四百元，伊將領得獎金悉數交予被
    告，伊不知被告所交付之統一發票之來源，亦不知發票有經變造之情形等語（見
    臺灣臺北地方法院檢察署八十八年度偵字第二六八０三號卷第四頁至第五頁、第
    二十一頁至第二十二頁、第三十頁背面、臺灣板橋地方法院檢察署八十九年度偵
    字第一九六八號卷第八頁背面、本院九十年二月十五日訊問筆錄）。證人蔡長樹
    於警訊時及偵查中亦證稱：系爭統一發票由甲○○持來兌換獎金，二百元有十二
    張，一千元有七張，共兌領獎金九千四百元，伊僅以肉眼觀查檢視，未發覺該等
    統一發票經變造等語（見上開第二六八０三號偵查卷第十九頁至第二十頁）。二
    人互核所述相符。
三、次查扣案如附表所示之統一發票十九紙，經財政部租稅教育及宣傳推行小組辨識
    結果，經詳細比對發票號碼字體及襯底斜紋之印製方式，與正常之發票有所不同
    ，有該小組八十八年七月二十七日台稅宣發第八八一九三０九九四號函一紙在卷
    可參（見前開第二六八０三號偵查卷第十七頁）。再經本院檢視附表所示之統一
    發票，其中多張以肉眼即可看出號碼有經塗改、擦拭或增寫之痕跡，顯見附表所
    示之統一發票號碼確係遭人變造無誤。
四、再查被告乙○○與證人甲○○經檢察官函請法務部調查局分別對彼等以控制問題
    法及混合問題法作測謊鑑定結果，被告在：（一）繫案之發票係其拾獲；（二）
    其夫未變造繫案之發票；二問題上，經測試無情緒波動之反應，研判應未說謊。
    但對（三）其未變造繫案之發票；一問題上，經測試則呈現情緒波動之反應，研
    判應係說謊。而證人甲○○在：（一）其僅幫乙○○領取繫案發票之獎金；（二
    ）其未變造繫案之發票；二問題上，經測試均無情緒波動之反應，研判應未說謊
    ，有該局八十九年四月二十五日（89）陸（三）字第89025759號鑑定通知書一件
    在卷可參。按測謊鑑定，係以一般人在說謊時，會產生遲疑、緊張、恐懼、不安
    等心理波動現象，乃以科學方法，由鑑定人利用測謊儀器，將受測者之上開情緒
    波動反應情形加以紀錄，用以分析判斷受測者之供述是否違反其內心之真意而屬
    虛偽不實。故測謊見鑑定，倘鑑定人具備專業知識技能，復基於保障緘默權而事
    先獲得受測者之同意，而所使用之測謊儀器及測試之問題與方法又具專業可靠性
    時，該測謊結果，依補強性法則，雖不得作為有罪判決之唯一證據，然非不得供
    裁判之佐證，事實審法院有自由判斷之職權（最高法院八十八年度臺上字第二九
    三六號判決參照）。本案被告接受測謊之結果，就上開拾獲統一發票及其夫未變
    造系爭發票二問題上，並未呈現說謊之反應，但就變造系爭統一發票之關鍵問題
    上，卻呈現不實之說謊反應，兩相對照，再比對同接受測謊之證人甲○○測試結
    果，顯見被告前揭所辯未變造系爭統一發票云云，無非事後避重就輕圖卸之詞，
    委無足採，本件事證明確，被告犯行堪予認定。
五、按統一發票使用辦法係財政部依營業稅法第三十二條第三項規定訂定，營業人開
    立統一發票時應載明交易日期、品名、數量、單價、金額、銷售額等資料，其原
    係營業人銷售貨物或勞務時計算稅額使用之憑證，並作為商品買賣之證明，是其
    性質上為營業人製作之私文書，而現行之統一發票給獎辦法，係財政部依營業稅
    法第五十八條規定訂定，為鼓勵買受人索取統一發票而設，以防止逃漏稅、控制
    稅源及促進統一發票推行，此項給獎辦法並不因之改變統一發票私文書之性質，
    是統一發票本身，係一種表彰進項憑證或數據性質之文書，僅因另可兌領中獎獎
    項，而具附加價值，本質上，非謂有絕對流通之效力，自應屬私文書，而非有價
    證券之一種（最高法院六十九年三月二十五日六十九年度第六次刑事庭會議決議
    （一）參照）。本件被告乙○○拾獲他人遺失之統一發票後侵吞入己，核其所為
    係犯刑法第三百三十七條之侵占遺失物罪。嗣將附表所示之十九張統一發票原有
    號碼加以變造成與該期中獎號碼相符，再利用不知情之甲○○持向臺灣銀行土城
    分行兌領獎金，核其所為係犯同法第二百十六條、第二百十條之行使變造私文書
    罪、及同法第三百三十九條第一項之詐欺取財罪，其先前變造之低度行為應為其
    後行使之高度行為所吸收，論以行使變造私文書罪。其利用不知情之甲○○持附
    表所示經變造之統一發票向銀行兌領獎金，係行使變造私文書罪之間接正犯。而
    其所犯上開侵占遺失物、行使變造私文書、及詐欺取財三罪間有方法結果之牽連
    關係，屬裁判上一罪，應依牽連犯之規定從一重之行使變造私文書罪處斷。爰審
    酌被告為貪圖一己私利，變造統一發票號碼詐領獎金，足生損害於國家財政機關
    統一發票兌獎管理及臺灣銀行土城分行發放獎金之正確性，其犯罪之動機、目的
    、手段、智識程度、犯罪後已將兌領獎金全數匯回中央銀行國庫局等一切情狀，
    量處如主文所示之刑，並諭知易科罰金之折算標準，以示懲儆。查被告行為後，
    刑法第四十一條業於九十年一月四日經立法院修正通過，並經總統於同年月十日
    公布，而於同年月十二日生效施行，其修正條文為：「犯最重本刑為五年以下有
    期徒刑以下之刑之罪，而受六個月以下有期徒刑或拘役之宣告，因身體、教育、
    職業、家庭之關係或其他正當事由，執行顯有困難者，得以一元以上三元以下折
    算一日，易科罰金。但確因不執行所宣告之刑，難收矯正之效，或難以維持法秩
    序者，不在此限。」「併合處罰之數罪，均有前項情形，其應執行之刑逾六月者
    ，亦同」，依刑法第二條第一項前段規定與修正前刑法第四十一條比較結果，修
    正後條文顯然較有利於被告，自應依修正後刑法第四十一條第一項規定，諭知易
    科罰金之折算標準，附此敘明。末查被告前未曾受有期徒刑以上刑之宣告，有臺
    灣高等法院檢察署刑案紀錄簡覆表、及被告全國前案紀錄表各一紙在卷可查，且
    犯罪後已將詐領獎金繳回國庫，經此偵審教訓，應知警惕，而無再犯之虞，本院
    認所宣告之刑以暫不執行為適當，爰併予宣告緩刑三年，以啟自新。
六、扣案如附表所示變造之統一發票十九張，雖係被告持以供犯詐欺取財罪所用之物
    ，然既他人遺失之物遭被告侵占，難認已屬被告所有，爰不併宣告沒收。
據上論斷，應依刑事訴訟法第二百九十九條第一項前段，刑法第二百十六條、第二百
十條、第三百三十七條、第三百三十九條第一項、第五十五條、第四十一條第一項、
第七十四條第一款，罰金罰鍰提高標準條例第一條前段、第二條，判決如主文。
本案經檢察官陳盈錦到庭執行職務
中      華      民      國        九  十    年     四     月     六     日
                                            臺灣板橋地方法院刑事第四庭
                                                法    官    談      虎
右正本證明與原本無異
如不服本判決應於送達後十日內向本院提出上訴狀
                            書 記 官    陳  君  偉
中      華      民      國        九  十    年     四     月     六     日
附表
 ┌──┬──────┬────────┬─────────┬─────┐
 │編號│  兌領日期  │    兌領銀行    │變造統一發票號碼  │ 兌領金額 │
 │    │民國八十八年│                │                  │（新台幣）│
 ├──┼──────┼────────┼─────────┼─────┤
 │ 一 │二月二十二日│臺灣銀行土城分行│SX00000000        │ 一千元   │
 ├──┼──────┼────────┼─────────┼─────┤
 │ 二 │  同  右    │    同    右    │TC00000000        │ 同  右   │
 ├──┼──────┼────────┼─────────┼─────┤
 │ 三 │  同  右    │    同    右    │TB00000000        │ 同  右   │
 ├──┼──────┼────────┼─────────┼─────┤
 │ 四 │  同  右    │    同    右    │SR00000000   │ 同  右   │
 ├──┼──────┼────────┼─────────┼─────┤
 │ 五 │  同  右    │    同    右    │SR00000000        │ 同  右   │
 ├──┼──────┼────────┼─────────┼─────┤
 │ 六 │  同  右    │    同    右    │TC00000000        │ 同  右   │
 ├──┼──────┼────────┼─────────┼─────┤
 │ 七 │  同  右    │    同    右    │TD00000000        │ 同  右   │
 ├──┼──────┼────────┼─────────┼─────┤
 │ 八 │  同  右    │    同    右    │TB00000000        │ 二百元   │
 ├──┼──────┼────────┼─────────┼─────┤
 │ 九 │  同  右    │    同    右    │SR00000000        │ 同  右   │
 ├──┼──────┼────────┼─────────┼─────┤
 │ 十 │  同  右    │    同    右    │ST00000000        │ 同  右   │
 ├──┼──────┼────────┼─────────┼─────┤
 │十一│  同  右    │    同    右    │TD00000000        │ 同  右   │
 ├──┼──────┼────────┼─────────┼─────┤
 │十二│  同  右    │    同    右    │TE00000000        │ 同  右   │
 ├──┼──────┼────────┼─────────┼─────┤
 │十三│  同  右    │    同    右    │TD00000000        │ 同  右   │
 ├──┼──────┼────────┼─────────┼─────┤
 │十四│  同  右    │    同    右    │SW00000000        │ 同  右   │
 ├──┼──────┼────────┼─────────┼─────┤
 │十五│  同  右    │    同    右    │SR00000000        │ 同  右   │
 ├──┼──────┼────────┼─────────┼─────┤
 │十六│  同  右    │    同    右    │SR00000000        │ 同  右   │
 ├──┼──────┼────────┼─────────┼─────┤
 │十七│  同  右    │    同    右    │SR00000000        │ 同  右   │
 ├──┼──────┼────────┼─────────┼─────┤
 │十八│  同  右    │    同    右    │TD00000000        │ 同  右   │
 ├──┼──────┼────────┼─────────┼─────┤
 │十九│  同  右    │    同    右    │SR00000000        │ 同  右   │
 └──┴──────┴────────┴─────────┴─────┘
附錄本案論罪科刑法條全文
刑法第二百十條
  偽造、變造私文書，足以生損害於公眾或他人者，處五年以下有期徒刑。
刑法第二百十六條
  行使第二百十條至第二百十五條之文書者，依偽造、變造文書或登載不實事項或使
  登載不實事項之規定處斷。
刑法第三百三十七條
  意圖為自己或第三人不法之所有，而侵占遺失物、漂流物或其他離本人所持有之物
  者，處五百元以下罰金。
刑法第三百三十九條
  意圖為自己或第三人不法之所有，以詐術使人將本人或第三人之物交付者，處五年
  以下有期徒刑、拘役或科或併科一千元以下罰金。
  以前項方法得財產上不法之利益或使第三人得之者亦同。
  前二項之未遂犯罰之。


司法院資訊處製作；財團法人民間司法改革基金會備份。
